【裁判字號】    99,上訴,2879
【裁判日期】    991102
【裁判案由】    殺人等
【裁判全文】
臺灣高等法院刑事判決                99年度上訴字第2879號
上  訴  人
即  被  告  甲○○
選任辯護人  劉士昇律師
上列上訴人因殺人等案件，不服臺灣桃園地方法院99年度訴字第
399號，中華民國99年7月12日第一審判決（起訴案號：臺灣桃園
地方法院檢察署99年度偵字第6592號），提起上訴，本院判決如
下：
    主  文
原判決關於教唆他人使之自殺罪暨執行刑部分撤銷。
甲○○謀為同死，教唆他人使之自殺，處有期徒刑壹年貳月。
其他上訴駁回。
上開撤銷改判及上訴駁回部分，應執行有期徒刑壹年肆月。
    事  實
一、甲○○與簡子馨係男女朋友關係，甲○○於民國99年3月3日
    上午9時10分許，騎乘車牌號碼PJ9-881號機車，前往簡子馨
    位在桃園縣桃園市○○○街96號5樓住處之房間聊天，而甲
    ○○明知甲基安非他命係毒品危害防制條例所規定之第二級
    毒品，亦係行政院衛生署公告列管之禁藥，未經許可不得持
    有、轉讓，竟基於轉讓甲基安非他命之犯意，於同日上午10
    時許，在上址簡子馨之房間內，將其所有之甲基安非他命（
    實際重量不詳，但應屬微量）無償轉讓予簡子馨施用。至同
    日下午某時許，甲○○因染上毒癮致無法正常工作及生活開
    銷壓力過大導致心情欠佳，於哭泣中遂燃起之前已有之輕生
    念頭，而想燒炭自殺，但因其不知如何燒炭自殺，竟基於教
    唆他人自殺之犯意，教唆原無自殺意願之簡子馨陪伴其一起
    燒炭自殺，簡子馨聽聞後即允諾之，並於同日下午5、6時許
    ，持木炭及其住處內之金爐擺放在其房間床尾處點火燃燒木
    炭，復在房門及窗戶之空隙間塞放毛巾，與甲○○一同於住
    處房間內燒炭自殺，嗣於同年3月5日上午7時許，甲○○於
    上址房間內清醒後，發現身旁之簡子馨已無動靜並手臂冰冷
    僵硬，隨即起身離開房間，至上址客廳遇見簡子馨胞妹乙○
    ○，甲○○即請乙○○外出購買早餐，乙○○外出後，甲○
    ○回到房間內確認簡子馨此時已身體冰冷、僵硬、臉旁並流
    有大量血跡而無生命跡象，甲○○為掩飾燒炭導致簡子馨死
    亡之事實，即將房間內之金爐移動至屋外陽台，其後乙○○
    買完早餐返回住處後，甲○○始向乙○○告知簡子馨吐血躺
    在床上一事，乙○○聽聞後即迅速通報119救護，待消防救
    護人員到場救護時，簡子馨已無生命跡象而無法施救，嗣經
    警據報處理，始知簡子馨因燒炭吸入過量一氧化碳，達致死
    濃度中毒死亡，而查悉上情。
二、案經桃園縣政府警察局桃園分局報告臺灣桃園地方法院檢察
    署檢察官偵查起訴。
    理  由
一、證據能力說明：
    查被告、辯護人及檢察官對於以下本院作為得心證依據之下
    列各項證據資料（供述證據及非供述證述），經本院審理時
    逐項提示，均同意作為證據（見本院卷第29至30頁、第41至
    43頁），且未於言詞辯論終結前聲明異議，視為同意作為證
    據，本院審酌上開各項證據作成時之狀況，認為並無不可信
    或不適當之情事，且亦無其他違背法定程序而取證之情形，
    依刑事訴訟法第159條之5規定、第159條之4之規定意旨，自
    有證據能力。
二、上訴人即被告甲○○經合法傳喚，於本院審理期日無正當理
    由不到庭。惟上開事實，迭據被告甲○○於警偵訊、原審及
    本院準備程序時均供承不諱（見偵查卷第5頁至第10頁、第
    63頁至第65頁、第72頁至第74頁、第77頁、第101頁至第103
    頁、原審卷第8頁背面、第28頁背面、第36頁背面、第38 頁
    背面、第42頁、本院卷第28頁反面、29頁），核與證人即簡
    子馨胞妹乙○○、證人即員警劉漢文分別於警詢、偵查證述
    情節相符（見偵查卷第14頁至第17頁、第96頁至第98頁），
    並有被告所寫遺書影本（見偵查卷第23至25頁）、現場圖（
    見偵查卷第26頁）、現場照片10張（見偵查卷第27頁至第31
    頁）、簡子馨住處外監視器翻拍照片10張（見偵查卷第32頁
    至第41頁）、木炭採證照片4張（見偵查卷第42頁至第43頁
    、第58頁至第59頁）、衛生署桃園醫院被告血液、屎尿檢驗
    單檢查報告（見偵查卷第44頁至第48頁）、臺灣檢驗科技股
    份有限公司濫用藥物檢驗報告（見偵查卷第91至92頁）、內
    政部警政署刑事警察局鑑定書（見偵查卷第93頁至第94頁）
    、臺灣桃園地方法院檢察署檢驗報告書（見相驗卷第28頁至
    第33頁）附卷可稽。而被害人簡子馨因生前飲用酒精性飲料
    、濫用甲基安非他命，再因燒碳致一氧化碳中毒死亡等情，
    並經檢察官督同法醫師相驗、解剖屬實，製有相驗筆錄、解
    剖筆錄、檢驗報告、相驗屍體證明書、法務部法醫研究所解
    剖報告書、法務部法醫研究所鑑定報告書（見相驗卷第28至
    33頁、第34至35頁、第43頁至第53頁、第55頁）等件在卷可
    稽，堪認被告甲○○前揭任意性之自白確與事實相符，可以
    採信。
三、辯護人雖為被告辯護稱：上訴人與簡子馨共同施用或分享甲
    基安非他命，其意係在與簡子馨一同施用，無轉讓之意思，
    應祇成立「幫助施用」云云。惟按無償受他人委託，代為購
    買禁藥甲基安非他命後交付委託人，以便利、助益委託人使
    用者，為幫助施用，其行為人於購入甲基安非他命之始，即
    係為委託人而持有該禁藥，並非購入後始另行起意，交付而
    移轉甲基安非他命之所有權予委託人。此與轉讓禁藥，係指
    原未受他人委託而基於為自己之意思購買後，始起意將其所
    有之禁藥，以移轉所有權之意思交付他人之情形，顯然有別
    （最高法院98年度台上字第929號刑事判決意旨參照）。經
    查，被告及被害人簡子馨之尿液檢體經採樣送驗結果，均呈
    安非他命及甲基安非他命陽性反應乙節，有臺灣檢驗科技股
    份有限公司濫用藥物檢驗報告、法務部法醫研究所99醫鑑字
    第991100912號函檢附之鑑定報告書各一份在卷可稽（見偵
    查卷第91頁、相驗卷第46至52頁），足認被告供稱於99年3
    月3日上午10時許與簡子馨在上開簡子馨住處房間內共同施
    用第二級甲基安非他命乙節，並非虛妄。又被告與簡子馨共
    同施用之甲基安非他命一包（毛重約0.6公克）係被告於99
    年3月2日以新台幣一千元購入後於同年月3日上午攜帶至簡
    子馨上址住處，並於住處房間內將甲基安非他命放置於簡子
    馨之玻璃吸食器內，先由被告施用後，再交由簡子馨施用乙
    節，復據被告供認無訛（見偵查卷第8頁），顯見上開供被
    告與簡子馨施用之第二級毒品甲基安非他命，係被告為供自
    己施用而購入，並非自始即受簡子馨委託而代為購入，且係
    在施用時，知簡子馨亦有需求，始起意免費提供予簡子馨施
    用，是被告提供其本人所有之甲基安非他命予簡子馨施用，
    自應論以轉讓禁藥罪，而非成立幫助施用甲基安非他命罪。
    辯護人執此為辯，無非事後推卸之詞，委不足採。綜上所述
    ，本件事證明確，被告上揭犯行，均堪認定，應依法論科。
四、論罪科刑理由：
(一)按生存權為憲法第15條所保障之基本人權，為落實憲法上開
    抽象規定之意旨，我國刑法分則編第22章設有殺人罪章之規
    定，用以制裁殺害他人而徹底剝奪他人生存權之犯罪行為，
    用以保護個人法益中最重要之生命法益。而只要生而為人，
    無論其生命力之強弱、生理或心理之健康狀態、個人有無生
    趣等，即便是罹患重病或絕症而命在旦夕者，均係刑法殺人
    罪所應保護之人，並無所謂無生存價值之生命。因此，任何
    人對之加以殺害，均構成刑法所要加以制裁之殺人罪，此即
    刑法對生命法益係採「生命絕對保護」之原則。惟基於「人
    本身即是目的」、「個人得自主決定關於其自身事務」之憲
    法上人性尊嚴之理念，任何人均有生存之權利，亦享有尊嚴
    死亡之權利，刑法不得為了落實生命絕對保護之原則，而制
    定處罰自殺行為之條款。又從立法政策上，此種理念亦有實
    際意義：一則因自殺既遂者已無從追訴處罰，再則自殺未遂
    者原有自殺之念，再制定處罰條款只是遂行其原意。至於教
    唆或幫助他人自殺者，為貫徹「生命絕對保護原則」，則仍
    有加以處罰之必要，此即刑法第275條第1項規定：「教唆或
    幫助他人使之自殺，或受其囑託或得其承諾而殺之者，處一
    年以上七年以下有期徒刑」之意旨所在。經查，本件被告基
    於同死之決意，教唆原無自殺意願之被害人簡子馨陪伴其一
    起自殺，於服用安眠藥劑後，於99年3月3日下午5、6時許與
    被害人簡子馨一同在前開房間內以燒碳之方式自殺，並致被
    害人簡子馨一氧化碳中毒死亡之行為，係犯刑法第275條第3
    項、第1項之謀為同死，教唆他人使之自殺罪。
(二)又甲基安非他命雖係毒品危害防制條例所明定之第二級毒品
    ，但其亦屬於藥事法所稱之「禁藥」（即藥事法第22條第1
    款所稱之「經中央衛生主管機關明令公告禁止製造、調劑、
    輸入、輸出、販賣或陳列之毒害藥品」）。而明知為禁藥而
    轉讓者，藥事法第83條亦定有處罰明文。故行為人明知為禁
    藥即「甲基安非他命」而轉讓予他人者，除成立毒品危害防
    制條例第8條第2項之「轉讓第二級毒品罪」外，亦構成藥事
    法第83條第1項之「轉讓禁藥罪」，此係屬同一犯罪行為而
    同時有二種法律可資處罰之「法條（規）競合」情形，應依
    「重法優於輕法」、「後法優於前法」等法理，擇一處斷。
    而毒品危害防制條例第8條第2項轉讓第二級毒品罪之法定本
    刑為「6月以上5年以下有期徒刑，得併科新臺幣70萬元以下
    罰金」，93年4月21日修正、同年月23日施行之藥事法第83
    條第1項轉讓禁藥罪之法定本刑則為「7年以下有期徒刑，得
    併科新臺幣500萬元以下罰金」。故行為人轉讓甲基安非他
    命之情節（亦即其轉讓之數量及對象），如無應依毒品危害
    防制條例第8條第6項及第9條之規定加重其刑至二分之一之
    情形，則修正後藥事法第83條第1項之罪之法定本刑，顯較
    毒品危害防制條例第8條第2項之罪之法定本刑為重，依前述
    「重法優於輕法」之法理，應優先適用藥事法第83條第1項
    之規定處斷。本案被告轉讓甲基安非他命之數量，未達毒品
    危害防制條例第8條第6項應加重其刑至二分之一之數量，因
    藥事法第83條第1項之最高法定刑較毒品危害防制條例第8條
    第2項之最高法定刑為重，應優先適用藥事法之規定處罰。
    是核被告免費提供甲基安非他命予簡子馨施用之行為，係犯
    藥事法第83條第1項之轉讓禁藥罪。公訴意旨認應成立毒品
    危害防制條例第8條第2項轉讓第二級毒品罪，容有未洽，因
    起訴之基本社會事實同一，爰依法變更起訴法條。又轉讓禁
    藥部分，係依法規競合、重法優先輕法等原則適用藥事法論
    處被告罪刑，並非依想像競合犯規定從一重處斷，自無刑法
    第55條但書，不得科以較輕罪名所定最輕本刑以下之刑之適
    用（最高法院96年度臺非字第296號判決意旨參照），附此
    敘明。被告持有甲基安非他命之低度行為，應為轉讓禁藥之
    高度行為所吸收，不另論罪。
(三)被告所犯上揭二罪，犯意各別，行為互殊，應予分論併罰。
(四)辯護人雖主張上訴人原與被害人謀為同死，本無獨活之想法
    ，被告犯後已誠心悔過，脫離毒品危害，日後應無再犯之虞
    ，且本案發生後被告與其子一同居住，信能藉由親情力量，
    協助被告走出困境，就加工自殺部分，請求依刑法第275條
    第3項免除其刑云云。惟按刑法第275條第3項規定，謀為同
    死而犯第1項之教唆他人使之自殺罪者，得免除其刑。既規
    定「得免除其刑」，亦即是否免除其刑，為法院自由裁量之
    職權。本院審酌被告與被害人間原為男女朋友關係，僅因染
    上毒癮、經濟壓力之憂鬱，即萌生死意，唆使簡子馨與其一
    同燒炭自殺，顯示其不僅未能愛惜生命法益，亦不尊重他人
    生存權利，並致原無輕生意念之簡子馨不幸斷送其年輕寶貴
    之生命，對簡子馨家屬造成無可彌補之傷痛，更帶給社會極
    為不良之示範，所生損害至鉅，仍應受有相當程度之刑事非
    難，自不宜依刑法第275條第3項規定免除其刑。至辯護人主
    張被告犯後態度、與家人互動關係等情，縱認屬實，僅為刑
    法第57條科刑輕重審酌事項，並非合法免刑事由，併此敘明
    。
五、上訴駁回部分：
    原審就被告所犯轉讓禁藥部分，適用刑事訴訟法第300條、
    藥事法第83條第1項、刑法第11條前段之規定，並審酌被告
    轉讓禁藥之數量、戕害簡子馨之身心健康，被告與被害人簡
    子馨平日關係、智識程度、犯罪動機、目的、手段、素行，
    事發後坦承犯行，態度尚稱良好等一切情狀，對其所犯轉讓
    禁藥罪，量處有期徒刑4月，經核其認事用法並無違誤，量
    刑亦稱妥適。被告及辯護人就此部分提起上訴，主張被告應
    成立幫助施用罪云云，為無理由，應予駁回。
六、撤銷改判部分：
    原審就被告教唆他人使之自殺罪部分，認罪證明確，予以論
    罪科刑，固非無見。惟查，依原審認定之事實及理由之記載
    （見原判決第一頁事實欄第14行、第4頁第23至26行），均
    認被告係「謀為同死」而與簡子馨一同燒碳自殺，惟主文卻
    未記載「謀為同死」，顯有判決主文、事實及理由不相一致
    之違法。被告以原審未依刑法第275條第3項免除其刑，量刑
    過重為由，提起上訴，雖無理由，已如上述，但原審判決此
    部分既有上開可議之處，即屬無可維持，應由本院將此部分
    予以撤銷改判。爰審酌被告無犯罪而受刑之宣告之前案紀錄
    ，有本院被告前案紀錄表在卷可考，素行尚佳，惟其與被害
    人間原係男女朋友關係，因其自身染有毒癮之惡習及一時工
    作、生活開銷無著落，竟不思循正途戒斷毒癮，回歸正常生
    活，而以自殺方式逃避問題，實非得宜，又因不知如何燒炭
    自殺，亦無獨自以其他方式自殺之勇氣，竟唆使簡子馨與其
    一同燒炭自殺，致原無輕生意念之簡子馨與其一同燒炭自殺
    ，不幸斷送其年輕寶貴之生命，造成簡子馨家庭破碎，其父
    母需忍受白髮人送黑髮人此慟失至親之長久傷痛，亦對社會
    產生負面不良之影響，惟另考量被告所為固屬不該，但容係
    在年輕失慮、輕忽生命的態度下所致，自己身心亦受有重創
    ，復於犯後坦承犯行，迄未能得被害人之家屬諒解等一切情
    狀，酌情量處如主文第二項所示之刑。並與上訴駁回部分所
    處之刑，定其應執行刑如主文第四項所示，以示懲儆，
七、被告經合法傳喚無正當理由未到庭，不待其陳述，逕行判決
    。
據上論斷，應依刑事訴訟法第368條、第369條第1項前段、第364
條、第371條、第299條第1項前段，刑法第275條第3項、第1項、
第51條第5款，判決如主文。
本案經檢察官黃朝貴到庭執行職務。
中    華    民    國    99    年    11    月     2    日
                  刑事第十八庭審判長法  官  吳鴻章
                                    法  官  曾淑華
                                    法  官  汪梅芬
以上正本證明與原本無異。
如不服本判決，應於收受送達後10日內向本院提出上訴書狀，其
未敘述上訴之理由者並得於提起上訴後10日內向本院補提理由書
（均須按他造當事人之人數附繕本）「切勿逕送上級法院」。
                                    書記官  劉寶鈴
中    華    民    國    99    年    11    月    2     日
附錄論罪科刑法條
中華民國刑法第275條
教唆或幫助他人使之自殺，或受其囑託或得其承諾而殺之者，處
 1 年以上7 年以下有期徒刑。
前項之未遂犯罰之。
謀為同死而犯第 1 項之罪者，得免除其刑。
藥事法第83條
明知為偽藥或禁藥，而販賣、供應、調劑、運送、寄藏、牙保、
轉讓或意圖販賣而陳列者，處 7 年以下有期徒刑，得併科新臺
幣 5 百萬元以下罰金。
犯前項之罪，因而致人於死者，處 7 年以上有期徒刑，致重傷
者，處 3 年以上 12 年以下有期徒刑。
因過失犯第 1 項之罪者，處 2 年以下有期徒刑、拘役或科新臺
幣 30 萬元以下罰金。
第 1 項之未遂犯罰之。

司法院資訊處製作；財團法人民間司法改革基金會備份。
